ACORDAO-COMPLETO-2407883

ACÓRDÃO 6172/2020 ATA 17/2020 - SEGUNDA CÂMARA

VISTOS, relatados e discutidos estes autos que tratam de ato de concessão inicial de aposentadoria a Luiz Francisco da Silva e de ato de alteração de aposentadoria de Francisco Eliezer Dantas Pinheiro, ex-servidores da Superintendência de Administração do Ministério da Fazenda no Estado de São Paulo,
ACORDAM os Ministros do Tribunal de Contas da União, reunidos em Sessão da 2ª Câmara, ante as razões expostas pelo Relator, e com fundamento no art. 71, inciso III, da Constituição Federal, arts. 1º, inciso V, 39, inciso II, da Lei nº 8.443/1992, em:
9.1. considerar prejudicada a apreciação de mérito do ato de alteração de aposentadoria de Francisco Eliezer Dantas Pinheiro, tendo em vista o falecimento do interessado, conforme dispõe o art. 7º da Resolução-TCU nº 206/2007, alterada pela Resolução-TCU Nº 237/2010; 
9.2. considerar legal o ato de concessão de aposentadoria a Luiz Francisco da Silva, procedendo ao respectivo registro;
9.3. dar ciência desta deliberação aos interessados e à Superintendência de Administração do Ministério da Fazenda no Estado de São Paulo.

Ato de aposentadoria.

Segunda Câmara

Superintendência de Administração do Ministério da Fazenda No Estado de São Paulo.

3. Interessados/Responsáveis:
3.1. Interessados: Francisco Eliezer Dantas Pinheiro (XXX.529.208-XX); Luiz Francisco da Silva (XXX.475.668-XX).

13.1. Ministros presentes: Ana Arraes (Presidente), Augusto Nardes, Aroldo Cedraz e Raimundo Carreiro (Relator).
13.2. Ministros-Substitutos presentes: Marcos Bemquerer Costa e André Luís de Carvalho.

RAIMUNDO CARREIRO

Tratam os presentes autos de ato de concessão inicial de aposentadoria de Luiz Francisco da Silva e de ato de alteração de aposentadoria de Francisco Eliezer Dantas Pinheiro, ambos ex-servidores da Superintendência de Administração do Ministério da Fazenda no Estado de São Paulo. 
2.	 Reproduzo a seguir o teor principal da instrução conclusiva lavrada no âmbito da Secretaria de Fiscalização de Pessoal (Sefip) , cujas conclusões foram endossadas pela direção da unidade (peças 16 e 17) , bem como pelo Ministério Público junto ao TCU (TCU) , representado pelo Procurador Júlio Marcelo de Oliveira (peça 18) :
INTRODUÇÃO
1.	Trata-se de ato de concessão inicial de aposentadoria de Luiz Francisco da Silva e de alteração de aposentadoria de Francisco Eliezer Dantas Pinheiro, ex-servidores da Superintendência de Administração do Ministério da Fazenda no Estado de São Paulo. 
2.	Os atos foram submetidos, para fim de registro, à apreciação do Tribunal de Contas da União (TCU) , de acordo com o art. 71, inciso III, da Constituição Federal. O cadastramento e a disponibilização ao TCU ocorreram por intermédio do Sistema de Apreciação e Registro de Atos de Admissão e Concessões, na forma dos arts. 2º, caput e incisos I a VI, e 4º, caput, da Instrução Normativa - TCU 78/2018.
HISTÓRICO
3.	A Unidade Técnica propôs a legalidade dos atos deste processo (peças 4 e 5) .  O Ministério Público junto ao TCU discordou da proposta (peça 6) . Quanto ao ato de alteração de Francisco Eliezer Dantas Pinheiro, como o ato inicial foi considerado prejudicado por perda objeto, em razão de falecimento do ex-servidor, entende-se que, em consequência, o ato de alteração também está prejudicado por perda de objeto. 
4.	No tocante ao ato de aposentadoria de Luiz Francisco da Silva, o MPTCU propôs a realização de diligência à Superintendência de Administração do Ministério da Fazenda no Estado de São Paulo para justificar a concessão de parcelas referentes a 6/10 e "opção" com base no DAS-1, função não informada no quadro de discriminação das funções exercidas pelo servidor.
5.	O Exmo. Ministro-Relator José Múcio Monteiro enviou os autos à Sefip para realização da diligência (peça 7) . Esta Secretaria, por meio do oficio 3210/2017-TCU/Sefip, de 29/6/2017, diligenciou a Unidade Jurisdicionada (peça 8) , que, em resposta, encaminhou a documentação anexada à peça 10.
EXAME TÉCNICO
a) ato de alteração de Francisco Eliezer Dantas Pinheiro
6.	O ex-servidor Francisco Eliezer Dantas Pinheiro faleceu em 2016 (peça 11) . Conforme registado pelo MPTCU, o ato de concessão inicial de aposentadoria foi considerado prejudicado, por perda de objeto, em razão do falecimento do servidor, nos autos do TC-Processo 027.854/2016-7, Acórdão 11971/2016-TCU-Segunda Câmara, Ministro-Relator Raimundo Carreiro. 
7.	Assim, o mesmo tratamento deve ser dado ao ato de alteração da concessão em exame neste processo, cujo exame do mérito também está prejudicado por perda de objeto. 
b) ato inicial de Luiz Francisco da Silva
b.1) atos do servidor
8.	O servidor Luiz Francisco da Silva aposentou-se em 19/12/1995, com proventos proporcionais a 34/35 avos. 
9.	O ato inicial do inativo de n. de controle 10229809-04-1996-000223-3 foi considerado prejudicado por inépcia no TC-Processo 026.370/2006-5 (peça 13) . 
10.	Posteriormente, novo ato inicial, de n. de controle 10229809-04-2007-000324-6, foi apreciado pela ilegalidade no TC-Processo 006.454/2010-0, por meio do Acórdão 354/2011-TCU-Primeira Câmara, Ministro-relator Walton Alencar Rodrigues, em razão da averbação de tempo de aluno-aprendiz (5 anos e 4 dias) em desacordo com os requisitos do Acórdão 2024/2005-TCU-Plenário, Ministro-Relator Lincoln Magalhaes da Rocha (peça 14) . 
11.	Na ocasião, registrou-se que a aposentadoria poderia prosperar com proventos proporcionais a 30/35 avos. Em consequência, a Unidade Jurisdicionada encaminhou o ato em exame neste processo, com os proventos na proporção de 30/35 avos e sem o tempo de aluno-aprendiz.
12.	Em consulta ao contracheque do ex-servidor, verifica-se que os proventos estão proporcionalizados em 30/35 avos (peça 12) . 
b.2) quintos juntamente com parcela "opção"
13.	O servidor recebe em seu contracheque de forma concomitante rubrica referente à VPNI dos quintos (artigo 62-A da Lei 8.112/1990) e parcela "opção" (peça 12) . 
14.	A Unidade Jurisdicionada informou quanto aos 6/10 de DAS 101.1 que a função Código DAI-111.2 NM, exercida de 24/5/1976 a 16/7/1978, a função de Chefe de Setor Apoio Adm. Código DAI 111.2 NM, exercida no período de 2/8/1978 a 24/6/1981, e a função de Agente da ARF-Vila Mariana-Código DAI 111.3, exercida em 7/2/1990 a 7/5/1991, passaram a ser correlacionadas ao código DAS 101.1 (peça 10, p. 2) . 
15.	Informou ainda que a Gratificação da Opção de Função foi calculada sobre a função de maior valor, conforme os Decretos 80/1991 e 726/1993, no caso o DAS 101.1 (peça 10, p. 3-38) .
16.	O recebimento de parcela "opção" de forma concomitante com quintos/décimos contraria a jurisprudência desta Corte de Contas proferida no Acórdão 2988/2018-TCU-Plenário, Ministra-Relatora Ana Arraes. Transcrevemos o Sumário do Acórdão 2988/2018-TCU-Plenário:
SUMÁRIO: REPRESENTAÇÃO. PROCESSO CONSTITUÍDO EM CUMPRIMENTO A DETERMINAÇÃO DESTA CORTE. PAGAMENTO DE FUNÇÃO COMISSIONADA A SERVIDOR APOSENTADO. POSSIBILIDADE DE OPÇÃO, DESDE QUE NÃO CUMULATIVA COM QUINTOS/DÉCIMOS/VPNI, PARA AQUELES QUE, ATÉ 18/01/1995, TENHAM SATISFEITO OS PRESSUPOSTOS TEMPORAIS. CONVERSÃO EM VANTAGEM PESSOAL PARA IMPEDIR DESCENSO REMUNERATÓRIO. ARQUIVAMENTO.
17.	Diante do exposto, está ilegal o ato de aposentadoria deste processo.
18.	Por fim, vale destacar que o ato deu entrada neste Tribunal em 6/1/2017, portanto, há menos de cinco anos, não sendo aplicável o procedimento de contraditório e ampla defesa determinado pelo Acórdão 587/2011-TCU-Plenário, Ministro-Relator Valmir Campelo.
CONCLUSÃO
19.	Com relação ao ato de concessão de alteração de aposentadoria de Francisco Eliezer Dantas Pinheiro, esta Unidade Técnica considera prejudicado por perda de objeto o exame do mérito do ato, em razão do falecimento do inativo. 
20.	Em razão do exposto e tendo em vista as análises realizadas no ato de concessão inicial de aposentadoria de Luiz Francisco da Silva, o ato de aposentadoria está ilegal, em razão do pagamento de forma concomitante de VPNI de quintos com a parcela "opção", contrariando a jurisprudência desta Corte de Contas. 
PROPOSTA DE ENCAMINHAMENTO
21.	Ante o exposto, conforme o preceituado no artigo 71, inciso III, da Constituição Federal de 1.988; c/c os artigos. 1º, inciso V, e 39, inciso II, da Lei nº 8.443/1992, c/c os artigos 1º, inciso VIII, 260, §§ 1º e 5º, do Regimento Interno/TCU, e tomando por base as informações prestadas pelo órgão de controle interno e as verificações feitas pela unidade técnica, na forma prevista no artigo 260, caput, do referido Regimento, propõe-se: 
	a) considerar prejudicado por perda de objeto o exame do mérito do ato de alteração de concessão de aposentadoria de Francisco Eliezer Dantas Pinheiro (CPF XXX.529.208-XX) ;
b) considerar ilegal e negar o registro do ato de concessão inicial de aposentadoria de Luiz Francisco da Silva (CPF XXX.475.668-XX) ;
c) dispensar o ressarcimento das quantias indevidamente recebidas de boa-fé, nos termos da Súmula TCU n. 106;
d) determinar à Superintendência de Administração do Ministério da Fazenda no Estado de São Paulo que adote medidas para que:
            	    d.1) no prazo de quinze dias, faça cessar os pagamentos decorrente do ato impugnado por esta Corte de Contas, sob pena de responsabilidade solidária da autoridade administrativa omissa, nos termos do art. 262 do Regimento Interno/TCU;
	    d.2) no prazo de trinta dias, emita novo ato, livre da irregularidade apontada, e o submeta ao TCU pelo Sistema e-Pessoal, nos termos dos arts. 262, § 2º, do Regimento Interno desta Corte e 19, § 3º, da Instrução Normativa TCU 78/2008;
    	    d.3) dê ciência, no prazo de 15 (quinze) dias, do inteiro teor desta deliberação ao interessado, alertando-o de que o efeito suspensivo proveniente da interposição de eventuais recursos junto ao TCU não o exime da devolução dos valores percebidos indevidamente após a respectiva notificação, caso esses não sejam providos; e
           d.4) encaminhar ao Tribunal, no prazo de 30 (trinta) dias contados da ciência da decisão, documento apto a comprovar que o interessado tomou conhecimento do acórdão.
	É o Relatório.

não há

Procurador Júlio Marcelo de Oliveira.

APOSENTADORIAS. SUPERINTENDÊNCIA DE ADMINISTRAÇÃO DO MINISTÉRIO DA FAZENDA NO ESTADO DE SÃO PAULO. ATO DE ALTERAÇÃO. ÓBITO. APRECIAÇÃO PREJUDICADA POR PERDA DE OBJETO. ATO INICIAL. QUINTOS JUNTAMENTE COM PARCELA "OPÇÃO". EXCEPCIONALIDADE. LEGALIDADE DO ATO. CIÊNCIA.

APOSENTADORIA (APOS)

Secretaria de Fiscalização de Pessoal (SEFIP).

Inicialmente, registro que atuo nos presentes autos por força do art. 152 do Regimento Interno do TCU.
2.	Em exame ato de concessão inicial de aposentadoria de Luiz Francisco da Silva e ato de alteração de aposentadoria de Francisco Eliezer Dantas Pinheiro, ex-servidores da Superintendência de Administração do Ministério da Fazenda no Estado de São Paulo. 
3.	Conforme registrado pela Secretaria de Fiscalização de Pessoal (Sefip) , o ex-servidor Francisco Eliezer Dantas Pinheiro veio a falecer em 2016, tendo seu ato de concessão inicial de aposentadoria sido considerado prejudicado, por perda de objeto, mediante o Acórdão 11971/2016-TCU-Segunda Câmara, de minha relatoria. Anuo ao posicionamento da Sefip, devendo mesmo tratamento ser dado ao ato de alteração da concessão ora em exame, em razão do óbito do ex-servidor.
4.	Relativamente ao ato de Luiz Francisco da Silva, a Sefip apontou o recebimento de parcela "opção" de forma concomitante com VPNI de quintos/décimos, em desacordo com a jurisprudência desta Corte de Contas proferida no Acórdão 2988/2018-TCU-Plenário (Relatora Ministra Ana Arraes) . Desse modo, propugnou, com a concordância do Ministério Público junto ao TCU (MPTCU) , pela ilegalidade do ato de aposentadoria, dispensado o procedimento de contraditório e ampla defesa, visto que o ato deu entrada no TCU em 6/1/2017, há menos de cinco anos. 
5.	Conquanto entenda assistir razão à análise empreendida pela unidade técnica, avalio que a o caso concreto merece encaminhamento diverso, pelas razões que passo a expor.
6.	Preliminarmente, observo que, em oportunidades anteriores, o ex-servidor teve um primeiro ato inicial de concessão (início de vigência em 19/12/1995, disponibilizado ao TCU em 31/3/2005; formulário à peça 13) considerado prejudicado, por inépcia, por meio do Acórdão 2176/2007-TCU-Primeira Câmara (Relator Ministro Marcos Vinicios Vilaça; TC Processo 026.370/2006-5) , com determinação ao órgão de origem que enviasse novo ato com a discriminação dos tempos de serviço. 
7.	Na segunda ocasião, o ato inicial apresentado (início de vigência em 19/12/1995, disponibilizado ao TCU em 15/7/2009; formulário à peça 14) , com proventos proporcionais a 34/35 avos, foi apreciado pela ilegalidade, em razão da averbação irregular de tempo de aluno-aprendiz (TC Processo 006.454/2010-0; Acórdão 354/2011-TCU-Primeira Câmara, Relator Ministro Walton Alencar Rodrigues, confirmado, em sede de pedido de reexame, pelo Acórdão 6852/2011-TCU-Primeira Câmara, de relatoria do Ministro Valmir Campelo) . Destaco do Voto condutor do Acórdão 354/2011-TCU-Plenário, proferido pelo Relator, Ministro Walton Alencar Rodrigues, o seguinte trecho:  
Com a exclusão do tempo de serviço de aluno aprendiz, o tempo de serviço remanescente não será suficiente para a aposentadoria do servidor, nem mesmo com proventos proporcionais. Poderá o interessado optar entre retornar à atividade e se aposentar conforme as regras vigentes à época da nova inativação, ou utilizar o tempo de inatividade, limitada a contagem até a data da promulgação da EC 20/1998, para tão somente alcançar o tempo mínimo para a aposentadoria proporcional, na razão de 30/35 avos, com fulcro na Súmula 74-TCU.
8.	Neste momento, se aprecia o novo ato inicial de aposentadoria do ex-servidor Luiz Francisco da Silva, com proventos proporcionais a 30/35. Conforme consta do formulário à peça 2, a data de início de vigência do ato é 10/10/1996, tendo sido disponibilizado ao Controle Interno em 10/6/2015 e ao TCU em 6/1/2017. 
9.	Observo que em instrução original nestes autos (peças 4 e 5) , a Sefip, tendo submetido os atos às críticas automatizadas do sistema Sisac, concluiu por não haver qualquer óbice a sua apreciação pela legalidade.
10.	No entanto, o Ministro José Mucio Monteiro, então Relator deste processo, acompanhando Parecer do MPTCU (peça 6) , e ante a ausência de informação no quadro de discriminação das funções exercidas acerca da função DAS-1, decidiu, mediante Despacho de 21/6/2017 (peça 7) , determinar a realização de diligência ao órgão de origem, para justificar a concessão de parcelas referentes a 6/10 e opção com base no citado DAS-1.
11.	Apresentados pelo órgão de origem os esclarecimentos requeridos (peça 10) , adveio a proposta da Sefip, pela ilegalidade (peças 16 e 17) , referida no item 4 deste Voto.
12.	Apesar de restar caracterizada a desconformidade do caso com o entendimento vigente no TCU (Acórdão 2988/2018-TCU-Plenário, de relatoria da Ministra Ana Arraes) , avalio haver razões bastantes para justificar tratamento diferente.
13.	Friso que o ex-servidor, aposentado há mais de 23 anos, está prestes a completar 75 anos de idade.
14.	Além disso, desde o momento em que se deu a aposentadoria do ex-servidor, o TCU, em diferentes oportunidades, apontou alguma falha nos atos iniciais apresentados. No entanto, a cada negativa, foi especificado um motivo diferente, não tendo sido explicitado, em qualquer momento anterior, a impossibilidade de percepção concomitante da parcela "opção" com quintos/décimos, o que poderia, em certa medida, ter viabilizado o saneamento em momento anterior. Dessa forma, tendo cada ato inicial subsequente sido corrigido a partir das irregularidades então noticiadas, resta clara a boa-fé do ex-servidor, que não deu causa ao lapso temporal, nem contribuiu para ocorrência das irregularidades apuradas.
15.	Destaco que já na oportunidade da análise do segundo ato inicial apresentado, e embora o posicionamento não tenha sido acolhido pelo Relator, o então dirigente da Sefip havia registrado a situação singular do caso, conforme trecho reproduzido a seguir (instrução de 17/3/2010, juntada ao TC Processo 006.454/2010-0) :
6.	Assim, é de se concluir que o ato de aposentadoria de fls 02/07, do Sr. Luiz Francisco da Silva, estaria, sob este aspecto, irregular e apto a receber a chancela de ilegalidade por esta Egrégia Corte de Contas. Contudo, o presente caso concreto está a merecer deslinde diverso daquele que, em regra, este TCU adota, pela singularidade que carrega. É que o aposentado encontra-se nessa condição há quase quinze anos, além de possuir, na data atual, 64 anos de idade. 
6.1.     Ora, o interessado está inativo há quase quinze anos. Em nada contribuiu para que essa situação se delongasse por quase uma década e meia. Mesmo presente a irregularidade na averbação do tempo de serviço, não há que se falar em má-fé na conduta do beneficiário a macular sua aposentadoria. Em situação concreta de irregularidade, este TCU, de forma inovadora e excepcional, tem admitido, dado o elevado lapso de tempo em que o interessado está inativo, o julgamento pela legalidade quando do resultado de um possível julgamento pela ilegalidade puder resultar no retorno à atividade do interessado ou na redução dos proventos recebidos. Nessas situações, ainda consoante jurisprudência deste TCU, está claro a prevalência do princípio da segurança jurídica sobre o princípio da legalidade.
16.	Tal argumento também foi objeto de debate na apreciação de pedido de reexame contra o Acórdão 354/2011-TCU-Primeira Câmara. No Voto condutor do Acórdão 6852/2011-TCU-Primeira Câmara, o Relator, Ministro Valmir Campelo, divergindo da proposta da Serur (pela aplicação do princípio da segurança jurídica e da duração razoável do processo) , assim se manifestou, no essencial:
5.	Isto porque, entendo, o princípio da segurança jurídica apenas deve ser invocado em situações excepcionais. Ou seja, para convolar em legal ato que contenha nítida irregularidade, entendo que se deva avaliar a situação do interessado e também se as consequências da apreciação pela ilegalidade seriam excessivamente danosas.
6.	A aposentadoria ora apreciada foi concedida pelo órgão na proporcionalidade de 34/35 avos, contando-se 5 anos e 4 dias de tempo como aluno aprendiz. A certidão acostada pelo interessado nesta fase processual demonstra que, na verdade, foram apenas 1200 dias (3 anos 3 meses e 13 dias) , de forma que, caso o tempo de aluno aprendiz pudesse ser considerado, a proporção correta seria de 32/35 avos, e não 34/35 avos.
7.	Contudo, como bem asseverou o douto MP/TCU, a certidão de tempo de aluno aprendiz não pode ser acolhida, pois não satisfaz as condições estipuladas na Súmula/TCU nº 96, que exige menção de que o aluno recebeu - em pecúnia - parcela de renda auferida com a execução de encomendas para terceiros:
 (...) 
10.	Considerando a nova contagem de tempo, que é insuficiente para concessão de aposentadoria nos moldes apresentados, uma das opções que se apresentam ao interessado é a de retornar à atividade a fim de completar os requisitos de acordo com a legislação que estiver vigente à época da nova concessão.
11.	Outra opção é a contagem do tempo de inatividade para fins de obtenção de nova aposentadoria, conforme previsto na Súmula/TCU nº 74, ressaltando que, conforme entendimento deste Tribunal, tal contagem se admite para obtenção do benefício na proporcionalidade mínima (25/30 avos para mulheres e 30/35 avos para homens) e apenas até a publicação da Emenda Constitucional nº 20/1998, que vedou a contagem de tempo ficto.
12.	Entendo que as opções disponíveis, em especial aquela do item 11 deste Voto, não possuem gravidade suficiente para ensejar a sobreposição do princípio da segurança jurídica ao da legalidade, não havendo excepcionalidade que justifique tal medida no caso concreto.
17.	Tendo a aposentadoria do ex-servidor sido corrigida na sequência da prolação do Acórdão 6852/2011-TCU-Primeira Câmara, em agosto de 2011, com a supressão integral do tempo de aluno aprendiz e com o recálculo da aposentadoria para a proporcionalidade mínima de 30/35 avos, mais de 8 anos se passaram desde então, sem o registro do novo ato.
18.	Dessa forma, tendo em vista a avançada idade do ex-servidor (prestes a completar 75 anos) , o longo decurso de tempo decorrido desde a aposentadoria (mais de 23 anos) e a boa-fé do interessado, que não concorreu para que essa situação venha perdurando há mais de duas décadas, tenho por justa e razoável a aplicação, do princípio da proteção à confiança, como vertente subjetiva do princípio da segurança jurídica, conforme recentes precedentes deste Tribunal em situações análogas (Acórdão 5718/2020-TCU-Segunda Câmara, Relatora Ministra Ana Arraes; Acórdão 3559/2019-TCU-Segunda Câmara, Relator Ministro Augusto Nardes) . Cabe assim, em caráter excepcional, a apreciação pela legalidade do ato de aposentadoria de Luiz Francisco da Silva, concedendo-lhe o respectivo registro.
19.	Diante do exposto, Voto por que a Segunda Câmara do TCU adote a proposta de Acórdão que ora submeto à deliberação.
TCU, Sala das Sessões Ministro Luciano Brandão Alves de Souza, em 2 de junho de 2020.
RAIMUNDO CARREIRO 
Relator